臺灣高等法院民事裁定　　　　　　　　　100年度抗字第668號
抗　告　人　黃振維
相　對　人　富邦人壽保險股份有限公司
法定代理人　蔡明興
相　對　人　吳英誌
上列當事人間請求返還保險費事件，抗告人對於中華民國100年3
月29日台灣台北地方法院100年度補字第212號所為裁定，提起抗
告，本院裁定如下：
    主  文
原裁定關於訴訟標的價額核定部分廢棄。
本件第一審裁判費為新台幣壹萬參仟捌佰柒拾元。
抗告費用由相對人負擔。
    理  由
一、本件抗告人於原審起訴主張略以：
    (一)伊於民國（下同）93年5月29日與美商美國安泰人壽股份
      有限公司〈該公司於98年6月1日與富邦人壽保險股份有限
      公司（下稱富邦人壽公司）合併〉簽訂「靈活理財變額保
      險」甲型保單（保單號碼：Ｚ000000000）（下稱系爭保險
      契約）。伊不懂中文，系爭保險契約悉依相對人吳英誌（
      以下與富邦人壽公司合稱相對人，若單指其中1人，則逕
      稱其名或公司名稱）之解說，伊認知系爭保險契約之保險
      內容為節稅、繳交20年保險費即獲有終身保障之壽險。詎
      伊實際上係投保風險甚高之投資型保險，於保單價值不足
      以支付保險成本及保單行政管理費用時，系爭保險契約將
      停效，假設投資報酬率於-4%情形下，系爭保險契約將於
      被保險人達59歲時，因保單帳戶價值不足以支付相關費用
      時終止。因吳英誌係利用伊不諳中文契約文字，不實解說
      以致伊認知與實際保險內容不符，故系爭保險契約欠缺當
      事人之意思表示合致，應不成立。爰依民法第179條請求
      富邦人壽公司返還伊所繳納之保險金共新台幣（下同）79
      萬9,000元。
    (二)縱認系爭保險契約有效，伊得依民法第92條撤銷因受詐欺
      而為投保之意思表示，故系爭保險契約已失其效力，伊得
      依民法第179條規定，請求富邦人壽公司返還不當受領之
      保費共計79萬9,000元；又吳英誌不法招攬業務而侵害伊
      表意自由，爰依民法第184條、第195條規定，請求吳英誌
      應負擔50萬元之損害賠償責任，富邦人壽公司係相對人吳
      英誌之僱用人，亦應依民法第188條第1項規定連帶賠償。
    (三)本件請求之聲明如下：
      (1)先位聲明：確認伊與富邦人壽公司間系爭保險契約之
        法律關係不成立；富邦人壽公司應給付伊79萬9,000
        元及法定遲延利息。
      (2)備位聲明：富邦人壽公司應給付伊79萬9,000元及法
        定遲延利息；相對人應連帶給付伊50萬元及法定遲延
        利息（見原審卷第4頁至第36頁之起訴狀）。
二、原法院以：抗告人就系爭保險契約每月應繳納之保費為1萬
    7,000元，應繳20年保險費之總額，扣除抗告人主張其已繳
    納之79萬9,000元後，為兩造間系爭保險契約若不成立，抗
    告人得免繳之保險費總額，而以此推算抗告人本事件若獲勝
    訴判決可得之客觀上利益數額為328萬1,000元（計算式：每
    月1萬7,000元×12月×20年-79萬9,000元=328萬1,000元）
    ，核定本件訴訟標的之價額為328萬1,000元，因而於100年3
    月29日裁定命抗告人應於5日內補繳第一審裁判費3萬3,571
    元（見原法院卷第88頁）。
三、抗告意旨略以：伊主張前與富邦人壽公司間之系爭保險契約
    ，因意思表示不一致而自始未成立，伊如獲勝訴判決，富邦
    人壽公司所收之保險費79萬9,000元，應依不當得利之法理
    返還伊，故伊獲勝訴判決客觀所得之利益為已繳納之保險費
    79萬9,000元，以此計算應繳裁判費僅為8,700元。縱系爭保
    險契約經法院判決仍屬成立，伊仍得隨時解除或停止系爭保
    險契約效力，自無原法院所認定之「免繳之保險費總額」此
    利益可言，原法院以不確定之利益作為計算訴訟標的價額之
    依據，實有違訴訟標的價額客觀核定原則。又系爭保險契約
    迄今已因伊到期未繳納保費而停止效力，則原法院以免繳之
    保險費總額採為訴訟標的價額，顯以不存在之利益強加於伊
    ，對伊顯有不公，本件應以系爭保險契約不存在，伊可請求
    返還之79萬9,000元核定裁判費云云。
四、按訴訟標的之價額，由法院核定；核定訴訟標的之價額以起
    訴時之交易價額為準，無交易價額者，以原告就訴訟標的所
    有之利益為準，民事訴訟法第77條之1第1項、第2項分別定
    有明文。另按以一訴主張數項標的者，其價額合併計算之。
    但所主張之數項標的互相競合或應為選擇者，其訴訟標的價
    額，應依其中價額最高者定之；以一訴附帶請求其孳息、損
    害賠償、違約金或費用者，不併算其價額，同法第77條之2
    條第1項、第2項亦分別有明文規定。又第77條之2第2項所稱
    之「以一訴附帶請求」者，凡是附帶請求與主位請求間有主
    從、依附或牽連關係者，即有該條項規定之適用（最高法院
    97年度台抗字第792號裁定意旨參照）。
五、抗告人提起本件訴訟，列有先位聲明與備位聲明，先位聲明
    部分，係主張依民事訴訟法第247條規定提起確認其與富邦
    人壽公司就系爭保險契約法律關係不存在，以及依民法第17
    9條規定，請求富邦人壽公司返還其己繳納之保險費79萬9,0
    00元；備位聲明部分，係主張依民法第179條規定，請求富
    邦人壽公司返還不當受領之保費共計79萬9,000元，以及依
    民法第184條、第195條、第188條第1項規定，請求富邦人壽
    公司、吳英誌應連帶給付其50萬元，有抗告人提出之民事起
    訴狀1份附卷可稽（見原法院卷第4頁至第36頁）。經核：
    (一)抗告人就先位聲明部分，主要係請求確認其與富邦人壽公
      司間就系爭保險契約之法律關係不存在，此部分抗告人所
      能獲得之利益，係其得請求富邦人壽公司返還前所繳納之
      保險費79萬9,000元，尚非抗告人就系爭保險契約不成立
      時，其所得免繳之保險總額328萬1,000元。至抗告人雖於
      先位聲明第二項請求富邦人壽公司應返還其前所繳納之保
      險費79萬9,000元，惟此與第一項間具有主從關係，揆諸
      前開說明，此部分應不併算其價額。
    (二)抗告人就備位聲明部分，第一項係依民法第179條規定，
      請求富邦人壽公司返還其所繳納之保險費79萬9,000元，
      第二項係依民法第184條、第195條、第188條第1項規定，
      請求富邦人壽公司與吳英誌應連帶給付其50萬元，故第二
      項請求之對象，除第一項之富邦人壽公司外，另再增加吳
      英誌，因而抗告人第一項請求與第二項請求之對象並非同
      一，且係不同之訴訟標的，自應分別依抗告人請求相對人
      給付之金額核定訴訟標的價額。故此部分訴訟標的之價額
      為129萬9,000元（計算式：79萬9,000元+50萬元=129萬9,
      000元）。
    (三)綜上所述，因抗告人於本件係以先位聲明及備位聲明方式
      為請求，故法院認抗告人之先位聲明無理由時，始就備位
      聲明為判決，二者間具有選擇關係，因而法院應依其中價
      額最高者核定訴訟標的價額。從而，本件訴訟標的之價額
      為129萬9,000元，應徵第一審裁判費為1萬3,870元。原法
      院核定本件訴訟標的價額為328萬1,000元，命抗告人繳納
      第一審裁判費3萬3,571元，自有未洽。抗告意旨指摘原裁
      定關於訴訟標的價額之核定部分不當，聲明廢棄，為有理
      由，爰由本院廢棄原裁定並裁定第一審裁判費如主文第2
      項所示。
六、據上論結，本件抗告為有理由，爰裁定如主文。
中    華    民    國   100    年    8     月    17    日
                  民事第十六庭
                        審判長法  官  王聖惠
                              法  官  呂淑玲
                              法  官  邱瑞祥
正本係照原本作成。
本裁定除以適用法規顯有錯誤為理由外，不得再抗告。如提起再
抗告，應於收受後10日內委任律師為代理人向本院提出再抗告狀
。並繳納再抗告費新台幣１千元。
中    華    民    國   100    年    8     月    18    日
                              書記官  明祖星